臺灣高等法院高雄分院刑事判決　　　　　　　　　　九十年度上易字第一八六三號
　　上　訴　人　台灣高雄地方法院檢察署檢察官
　　被　　　告　癸○○
右上訴人因被告詐欺案件，不服臺灣高雄地方法院八十八年度易字第二六０八號中華
民國九十年八月三十一日第一審判決（起訴案號：臺灣高雄地方法院檢察八十八年度
偵字第二八四、偵續一字第十號；併辦案號：同署九十一年度偵字第四一八三號），
提起上訴，本院判決如左：
      主  文
原判決撤銷。
癸○○連續意圖為自己不法之所有，以詐術使人將本人之物交付，處有期徒刑五年。
      事  實
一、癸○○係綜力建設有限公司（下稱綜力公司）之負責人，於民國八十三年間在高
    雄縣岡山鎮○○○段土地興建「美墅國」房屋一批，並將其上之建物分別於八十
    三年九月十四日至八十四年十二月間（起訴書誤載為八十五年四月間），出售予
    己○○、辛○○、丁○○、倪建民、壬○○、乙○○、蘇金元、甲○○、戊○○
    、庚○○、丙○○、子○○、涂乃榮等客戶，明知己○○等客戶，係以給付全部
    買賣價金方式承購（所謂現金戶，不辦抵押貸款），即需負責移轉登記未設定抵
    押權之房地（若已有抵押權設定，自應先行塗銷），竟基於意圖為自己不法之所
    有之概括犯意，自知已週轉困難而另向他人借貸巨額款項，已預見其無力依約交
    付無抵押權房地之事實發生，而本於即使日後發生房地完工過戶時無法完成塗銷
    抵押權登記，亦與其本意不相違之不確定詐欺故意，自八十三年九月間訂約後，
    至八十五年四月間，在上址建築工地，連續向己○○等客戶佯稱必將未設定抵押
    權之房地辦理過戶，使己○○等客戶不疑有詐，而如數依約多次交付如下所示不
    等新台幣（下同）買賣價金（己○○五百五十三萬元、辛○○六百零八萬元、丁○○五百七十萬元、倪建民六百十萬元、壬○○六百零五萬元、乙○○四百五十
    萬元、丑○○四百三十八萬元、甲○○七百十萬元、戊○○五百八十萬元、庚○○八百九十萬元、丙○○四百五十萬元、子○○四百五十萬元、涂乃榮四百三十
    萬元，癸○○因而詐得共計七千三百四十四萬元。嗣於八十五年四月八日完成建
    物第一次登記後，癸○○即將上述不動產建物部分（包括己○○等現金戶）設定
    抵押權予鄭忠義，之後仍續向庚○○詐收價金六百餘萬元（此部份價金屬於上述
    八百九十萬元之內），八十五年五月四日遭慶豐銀行聲請法院查封，後經慶豐銀
    行、鄭忠義及癸○○協調，癸○○於八十五年七月二十二日將上開不動產建物部
    分（包括己○○等現金戶）設定抵押予慶豐銀行續辦貸款，再於八十七年四月三
    十日、五月二十八日將包括己○○等現金戶不動產之所有權，移轉登記予潤得國
    際開發有限公司（下稱潤得公司）。
二、案經倪建民等人訴請臺灣高雄地方法院檢察署檢察官偵查起訴及移送本院併案審
    理。
      理  由
一、訊據被告癸○○固供承其於八十三年間興建前述「美墅國」房屋，且於前述期間
    ，以給付全部買賣價金方式（所謂現金戶，不辦抵押貸款），出售房地予己○○
    等客戶，並簽立房屋及土地預定買賣契約書而收取前開價金，嗣於八十五年七月
    間復提供包括己○○等現金戶之房地，設定抵押權予慶豐銀行續辦貸款，於八十
    七年間己○○等現金戶不動產之所有權，則過戶移轉潤得公司等事實，惟否認有
    何詐欺取財犯行，辯稱：伊係預售「美墅國」房屋，當時即以土地向慶豐銀行融
    資貸款十一億五千萬元，開工後因公司資金周轉困難，乃向民間借貸，因尚需工
    程尾款二億餘元，遂於八十五年四月間設定抵押權向鄭忠義借貸；慶豐銀行於八
    十五年五月四日就上開房地實施假扣押，也有向客戶說明查封一事；為求完工交
    屋乃與慶豐銀行協調，於八十五年七月二十三日以上開房地向慶豐銀行設定抵押
    續辦貸款，亦約定將來分戶設定抵押，詎知後來慶豐銀行控管疏失，造成房地所
    有權移轉登記予潤得公司，過戶潤得公司時伊無主導權，也有口頭告知客戶；之
    後伊則一直與潤得公司處理，有要辦理過戶給己○○等客戶，伊實無詐欺取財之
    不法意圖云云。
二、經查：
  (一)告訴人己○○、辛○○、丁○○、倪建民、壬○○、庚○○、乙○○、戊○○、
    丑○○、甲○○、丙○○、子○○、涂乃榮係分別於八十三年九月十四日、十月
    四日、十月十六日、十月十七日、八十四年一月十七日、三月十七日、三月二十
    日、六月十四日、十月間、十月六日、十二月十八日、十二月二十日、十月三十
    一日，與綜力公司簽立房屋及土地預定買賣契約，且均依約分期繳付如前所示全
    部房地價金等情，業據告訴人等迭於偵查、原審及本院指陳甚詳，復有房屋及土
    地預定買賣契約書、代辦貸款契約書、房屋及土地分期付款辦法表在卷可稽。
  (二)被告經營之綜力公司於興建「美墅國」房屋前之八十三年八月二十四日，即以上
    開土地向慶豐銀行辦理融資貸款七億一千四百萬元，約定擔保範圍包括該土地上
    之建築物，八十五年間，慶豐銀行因綜力公司繳息延滯，且將部分興建完成之建
    物設定第一順位抵押權予鄭忠義，為確保其債權，乃於八十五年五月四日實施假
    扣押，嗣後綜力公司與慶豐銀行及鄭忠義達成和解，由鄭忠義塗銷第一順位抵押
    權、慶豐銀行撤回假扣押之查封，綜力公司於八十五年七月二十二日，將興建完
    成之建物提供與慶豐銀行追加設定抵押權等情，有慶豐銀行八十八年十二月十五
    日（八八）慶銀高字第三八五號函暨所附之土地及建築改良物抵押權設定契約書
    、其他約定事項及承諾書、慶豐銀行八十七年十二月八日出具之陳報狀、會議記
    錄（85.04.18，雙方當事人：鄭忠義、慶豐銀行）、大通建築經理公司控管及客
    戶履約保證相關文件、美墅國房地鑑估總值表影本等件附卷可稽。本件被告既於
    興建前已有建築融資貸款，且以預售方式分期多次收受告訴人己○○等人繳交之
    分期款項，倘非被告未將上述鉅款供作興建工地資金，豈有於建物完工前，復再
    向民間借貸鉅款，足徵被告自知已週轉困難而另向他人借貸巨額款項，已預見其
    無力依約交付無抵押權房地之事實發生，卻仍本於即使日後發生房地完工過戶時
    無法完成塗銷抵押權登記，亦與其本意不相違之不確定詐欺故意，猶連續向誤認
    被告應能依約交付移轉無抵押權負擔房地之己○○等客戶，收取前開共計七千三
    百四十四萬元。
  (三)告訴人己○○等人所購建物，於八十五年四月八日完工辦理第一次登記時，大部
    均已給付全部買賣價金一節，業據告訴人己○○等人於偵查、原審及本院陳述明
    確，被告亦供承此情（見原審(一)卷第四八頁、本院卷第六五頁），參以此一抵押
    權人鄭忠義係屬被告民間借貸債權人，被告縱欲借貸以為資金週轉，本應扣除當
    時業已給付價金之告訴人所購房屋部分，豈有一併持以借貸供作他人之抵押標的
    ，猶有甚之，更向庚○○續收價金六百餘萬元，被告主觀上顯有先將告訴人業已
    付清之房地，於過戶前恣意供己週轉現金，一旦日後無力清償，亦與其本意不相
    違，其有不確定詐欺故意自明。此外被告所辯有告知客戶查封云云，業據告訴人
    丑○○、甲○○、戊○○於偵查中否認在卷（八十八年度偵字第二八四號卷：第
    九頁背面至十頁正面、第一四頁）。
  (四)本件包括告訴人己○○等現金戶所購之房地所有權，於八十七年四月間，移轉登
    記予潤得公司一節，已據證人張彼得（潤得公司總經理）於原審及本院、證人林
    梅香（代書，辦理綜力、潤得間不動產過戶）、王登霖（慶豐銀行前經理）於原
    審證述明確，並有不動產買賣契約書（出賣人：長東、綜力，買受人：債權委員
    會代表張申寶（張彼得）（見原審卷(二)第九三至九六頁，第一三二至一四六頁）
    、高雄縣岡山地政事務所九十年五月三十日岡所一字第五九八六號函（附件：八
    十七年五月二十二日岡字第六八六六、六八六七號所有權移轉登記案件全部影印
    本各一宗，原審卷(二)第一六一頁至三一三頁）、會議記錄（８６、２、１７債權
    會議，原審卷(三)第六五至六六頁）、承包商切結書影本（原審卷(三)第六九至八二
    頁）、授權書影本（８６、８、１，立授權書人：癸○○、陳輝文、張柏鴻、張
    秋卿，原審卷(三)第九三頁）、申請書影本（８７、１１、２０，內容略為：長東
    、綜力公司將七十六戶過戶予潤得公司所需之過戶費用，請求慶豐銀行代為墊付
    ，原審卷(三)第九四頁）、慶豐銀行所有權狀控領表暨相關資料影本（原審卷(三)第
    九七至一一六頁）、印鑑保管條影本（原審卷(三)第一七至一八頁），及被告於本
    院提出之統計表在卷可稽（見本院卷第一０八、一一六頁）。又告訴人詹秀榮、
    乙○○、戊○○、辛○○、丁○○、庚○○、張潭龍（丁○○之夫）均陳明「沒
    有通知開會」一節（見原審卷(一)第四八頁背面，本院卷第四三頁、原審卷(三)第三
    一頁），證人張彼得（潤得公司總經理）於原審亦稱「伊不知有已付清房價之事
    ，癸○○沒有告訴我，如我知，便不會蓋」等語（見原審卷(一)第一七二頁、一七
    三頁）。再參以八十六年十一月十八日會議記錄表，係協調現金戶產權移轉之方
    式，並無提及移轉登記予潤得公司等情（見八十六年度偵字第一九五０九號卷第
    三五至三九頁），足徵被告所辯過戶潤得公司係慶豐銀行控管疏失，當時伊無主
    導權，也有口頭告知客戶云云，顯與事實未合。
  (五)被告於設定抵押予慶豐銀行後，雖有繼續將工地興建完成，且有數十餘戶交屋遷
    入，然此係預售房屋之應為動作，因被告興建工地中尚有其他房屋應完工，而有
    部分依約交屋遷入，亦僅證明被告未對此部份客戶詐欺，尚難遽認被告向告訴人
    等人收取買賣房地款項所為，主觀上非基於不法所有之詐欺意圖。
  (六)被告所辯「有要辦理過戶給己○○等客戶」云云，然告訴人等人均已到庭陳明此
    係要求渠等尚需另以一、二百萬元再向潤得公司買回，並提出告訴人壬○○與潤
    得公司於九十年十二月二十日簽定不動產買賣契約書為佐，而證人張彼得於本院
    亦證實此情（見本院卷第五二頁），直至本院審理前之最後一次調查庭，被告依
    舊祇能提出告訴人需承受有設定抵押權（或另付一筆款項塗銷抵押權），始能辦
    理過戶之條件（見本院卷第一三五至一三七頁），是被告所謂「一直有在處理，
    要辦理過戶給告訴人等客戶」云云，無非推託之舉，益徵其不法詐欺意圖。
  (七)綜上所述，被告所辯上情，純屬事後推諉卸責之詞，均不足取，本件事證明確，
    被告詐欺取財犯行堪以認定。
三、核被告所為，係犯刑法第三百三十九條第一項詐欺取財罪。被告先後多次向告訴
    人詐收價金之犯行，時間緊接，犯罪構成要件相同，顯係基於概括之犯意反覆為
    之，為連續犯，應依刑法第五十六條之規定論以一罪，並加重其刑。公訴人雖未
    就告訴人涂乃榮部分起訴，然此部分與起訴經本院認定有罪部分，係屬連續犯，
    裁判上一罪關係，本院自得併予審理，附此敘明。
四、原審未予詳查本件相關直接、間接證據，遽信被告所辯，而誤認係屬民事債務不
    履行糾葛，諭知被告無罪，即有未洽。上訴人指摘原判決不當，為有理由，自應
    予以撤銷改判。爰審酌被告犯罪動機、目的為圖一已私利，犯罪手段與情節詐欺
    告訴人等金額巨大，犯後復遲未賠償告訴人損失達成和解，雖公訴人求處被告七
    年有期徒刑，但本院念及被告於本件之前尚無其他判處徒刑之前科紀錄（見本院
    卷第二四、二五頁）等一切情狀，認以量處如主文第二項所示之刑為當。
據上論結，應依刑事訴訟法第三百六十九條第一項前段、第三百六十四條、第二百九
十九條第一項前段、刑法五十六條、第三百三十九條第一項，罰金罰鍰提高標準條例
第一條前段，判決如主文。
本案經檢察官張其主到庭執行職務。
中        華        民        國    九十一    年    三  月    二十九    日
                              臺灣高等法院高雄分院刑事第六庭
                                  審判長法官  王憲義
                                        法官  謝靜雯
                                        法官  張意聰
右正本證明與原本無異。
不得上訴。
                書記官  王婉蓉
中        華        民        國    九十一    年    四  月      二      日
附錄：本判決論罪科刑法條：
刑法第三百三十九條第一項
意圖為自己或第三人不法之所有，以詐術使人將本人或第三人之物交付者，處五年以
下有期徒刑、拘役或科或併科一千元以下罰金。
                                                                   Ａ
